【裁判字號】    88,易,1067
【裁判日期】    890712
【裁判案由】    偽造文書等
【裁判全文】
臺灣臺中地方法院刑事判決                        八十八年度易字第一六七號
    公  訴  人  臺灣臺中地方法院檢察署檢察官
    被      告  丁○○
右列被告因違反稅捐稽徵法等案件，經檢察官提起公訴（八十八年度偵字第一六三五
號），本院判決如左：
    主  文
丁○○共同商業負責人，以明知為不實之事項，而填製會計憑證，處有期徒刑捌月。
    事  實
一、緣甲○○（所涉逃漏營利事業所得稅部分，已經台灣高等法院台中分院判決無罪
    ）係大逸室內設計工程有限公司（以下簡稱大逸公司，設台中市○○街五十八號
    六樓之二）之負責人，為從事業務之人，亦為商業會計法所稱之商業負責人。而
    丁○○於民國八十五年一月間起，向大逸公司承包高雄遠東百貨工程之部分泥作
    工程，係營業稅法第三條第二項所稱之營業人，為稅納義務人，明知其與大逸公
    司間係承攬關係，而非大逸公司所僱用之工頭，並未受託代大逸公司招募臨時工
    人以完成上開工程，且大逸公司所支付者係工程款，而非薪資，丁○○應開立進
    項發票以供報稅，竟為逃避領取工程款應報之營業稅稅捐，乃與甲○○基於犯意
    之聯絡，於八十六年初某日，由丁○○以新台幣（下同）五千元之代價，取得其
    未實際僱用之工人丙○之身分資料，再藉領取薪資之名義，持其所僱用之工人及
    其未實際僱用之工人丙○等人之身分資料提供予甲○○，甲○○亦明知上情，仍
    將丙○等人之身分資料交予大逸公司不知情之會計人員，將丙○等人在大逸公司
    任職，其中丙○於八十五年間計領薪新台幣（下同）二十萬元之不實事項，填製
    於大逸公司之會計憑證即勞務報酬支出憑證上，隱匿丁○○與大逸公司營業交易
    之事實，使稅捐稽徵機關無法查知丁○○營業之事實，丁○○因而以此不正當方
    法逃漏八十五年度應繳納之營業稅，而甲○○於八十六年初，復利用不知情之會
    計人員，依上述不實之會計憑證，填製前揭不實事項於附隨業務上作成之文書，
    即各類所得扣繳暨免扣繳憑單（以下簡稱扣繳憑單），而於八十六年四月底前持
    上述不實之扣繳憑單向財政部台灣省中區國稅局台中市分局（以下簡稱中區國稅
    局台中分局）結算申報八十五年度大逸公司之營利事業所得稅（按大逸公司雖以
    薪資類別申報，惟因確有支付所申報之款項，大逸公司就此部分申報尚不生逃漏
    營利事業所得稅之結果），除丁○○因而逃漏八十五年度之營業稅外，並足生損
    害於丙○等人及稅捐機關對稅捐稽徵之正確性。
二、案經中區國稅局台中分局移送臺灣臺中地方法院檢察署檢察官偵查起訴。
     理  由
一、訊據被告丁○○於本院審理時矢口否認有何右揭犯行，辯稱：伊並未承包高雄百
    貨之泥作工程，亦未在該工地做工，因與甲○○熟識，才介紹乙○○幫甲○○找
    一些工人到該工地工作，伊再幫甲○○將工資轉交乙○○，並將乙○○所拿之身
    分資料及印章轉交甲○○云云。經查右揭事實，業據被告於八十八年三月十六日
    本院另案訊問時自承：伊於八十二年間即認識甲○○，後來甲○○開設大逸公司
    ，伊即代工他的工程，後來係甲○○要伊找足夠的人頭才讓伊領薪資等語，核與
    另案被告甲○○於偵訊時所稱：「該工程是高雄百貨之泥作工程，係委由丁○○
    負責此工程並叫工」、「我是委託丁○○負責，乙○○我不認識」、「此批（報
    稅）資料是丁○○拿給我的」乙情，及證人乙○○於八十八年五月十一日本院另
    案訊問時所稱：丁○○係小包乙情均相符合，並經被害人丙○證述綦詳，復有上
    開勞務報酬支出憑證影本、丙○之八十五年度綜合所得稅各類所得資料查詢及丙○之鄰長李子賢所出具之丙○未曾外出工作之證明書影本等在卷足憑。且大逸公
    司於八十七年三月二十三日及同年十一月十八日亦先後出具說明書表示本件泥作
    工程確有發包他人承作之情事，有該等說明書影本二份附卷可稽。再者，被告於
    八十五年度並未自大逸公司領取任何薪資乙節，有財政部台灣省中區國稅局埔里
    稽徵所八十九年五月三十一日中區國稅埔里徵字第八九○○○五八七二號函暨所
    附被告之八十五年度未申報核定綜合所得稅核定通知書各一紙在卷足按。倘被告
    僅係大逸公司所僱用之工頭而非小包，何以被告於八十五年度未自大逸公司領取
    任何薪資。又衡諸常情，若被告所找來之工人係大逸公司所僱用，則逕由大逸公
    司將工資發放予該等工人即可，又何需經由被告轉交，且該等工人將申報領取薪
    資所需之資料逕交予大逸公司即可，亦毋庸經由被告轉交，顯見被告與甲○○所
    經營之大逸公司間係屬承攬關係，該等工人則係被告所僱用之工人，甲○○且已
    支付被告所約定之工程款。是被告所辯伊非小包云云，顯非事實。茲查被告承包
    大逸公司之工程，而接包人係個人僱工承包並自行負責盈虧者，因已具營利事業
    性質，其承包收入應以營利事業名義掣給收據，並作為對方支付之憑證，故被告
    向大逸公司承攬工程，並自大逸公司領取工程款，本負有繳納營業稅之義務，並
    藉領取薪資之名義而逃漏營業稅之事實，至為灼然。惟被告與甲○○就本件工程
    款之數額拒不吐實，致本院無從檢具相關資料送請稅捐稽徵處核算被告所逃漏之
    營業稅數額，併予敘明。綜上所述，被告所辯，要係飾卸之詞，不足採信。本件
    事證明確，被告之犯行洵堪認定。
二、按扣繳憑單與薪資表等文件均係證明扣繳事項與薪資發放所編製之憑證，屬原始
    憑證，為商業會計法第十五條規定之會計憑證（參照臺灣高等法院八十七年度上
    訴字第三一○八號判決），核被告與為商業負責人之甲○○，基於共同之犯意聯
    絡，由被告提供工人名單資料予甲○○委由不知情之會計人員製作不實之勞務報
    酬支出憑證與扣繳憑單再據以填載甲○○附隨業務上所製作大逸公司八十五年度
    營利事業所得稅申報書並提出申報，被告就此所為，係違反商業會計法第七十一
    條第一款之商業負責人以明知為不實之事項而填製會計憑證罪。被告就此部分雖
    非商業負責人，惟其與有身分之甲○○間，具有犯意聯絡及行為分擔，依刑法第
    三十一條第一項之規定，仍以共犯論。而此部分犯行，公訴人業於犯罪事實敘及
    ，僅漏引所犯法條，本院自應予以審理。被告另犯稅捐稽徵法第四十一條之納稅
    義務人逃漏稅捐罪。而此部分犯行，雖未據公訴人起訴，然該部分事實與公訴人
    起訴之犯罪事實有牽連犯之裁判上一罪，應為起訴效力所及，本院自得併予審究
    ，附此敘明。被告與甲○○利用不知情之會計人員填製扣繳憑單及八十五年度營
    利事業所得稅申報書，為間接正犯。且按商業會計法第七十一條第一款商業負責
    人以明知為不實之事項而填製會計憑證之處罰之規定，與刑法第二百十五條所規
    定之犯罪態樣相同，即係後者之特別法，應優先後者而適用，是被告偽製不實之
    勞務報酬支出憑證及扣繳憑單部分即毋庸再論以刑法第二百十五條之罪，併此敘
    明。被告所犯商業會計法第七十一條第一款之罪及稅捐稽徵法第四十一條之納稅
    義務人逃漏稅捐罪間，具有方法結果之牽連關係，為牽連犯，應從一重依商業會
    計法第七十一條第一款之罪處斷。爰審酌被告犯罪之動機、目的、手段、所生危
    害及犯後態度等一切情狀，量處如主文所示之刑，以示儆懲。
三、公訴意旨另以：被告為幫助甲○○及大逸公司逃漏稅捐，竟交付來路不明丙○之
    身分證影本及偽刻丙○之印章予甲○○，甲○○乃持以偽造丙○自八十五年一月
    起至同年十二月止，在該公司工作向其支領工資共二十萬元之工資表，且製成各
    類所得扣繳暨免扣繳憑單，以詐術向中區國稅局台中分局提出申報，使大逸公司
    營造成本增加，營利所得減少，以此方法逃漏營利事業所得稅，因認被告另涉有
    違反稅捐稽徵法第四十三條第一項之幫助納稅義務人，以其他不正當方法逃漏稅
    捐及刑法第二百十七條第一項偽造印章等罪嫌。惟查本件大逸公司雖以薪資類別
    申報，惟因確有支付所申報之款項，大逸公司就此部分申報尚不生逃漏營利事業
    所得稅之結果，已如前述。是被告所為，尚未構成幫助大逸公司逃漏營利事業所
    得稅之情事。再者，被告於八十八年四月二十一日本院訊問時自承：丙○未曾在
    大逸公司工作，亦未領取二十萬元的薪資，因伊拿五千元的代價給他，他才出借
    身分證供伊報稅等語，核與丙○於八十八年五月五日本院訊問時陳稱：「（上面
    丙○印章是誰刻？）我交給他」、「（交給被告等的身分證是七十三年〔核發〕
    的？）對」、「（．．．為何去檢舉？）我想領老年年金」、「（被告給你多少
    錢〔小費〕？）很久，忘了」等節，皆相符合。足徵丙○雖未曾至大逸公司工作
    ，惟係貪得五千元代價始出借身分證做為人頭供被告報稅之用，故而被告亦應無
    偽造丙○印章之行為。此外，本院復查無其他積極證據，足資證明被告確有如公
    訴人所指之此部分犯行，被告此部分犯罪不能證明。因公訴人認被告此部分犯行
    ，與前開有罪部分具有牽連犯之關係，屬裁判上一罪，故不另為無罪之諭知，併
    此敘明。
據上論斷，應依刑事訴訟法第二百九十九條第一項前段，商業會計法第七十一條第一
款，稅捐稽徵法第四十一條，刑法第十一條前段、第二十八條、第三十一條第一項、
第五十五條，判決如主文。
中      華      民      國    八十九    年      七      月     十二     日
                                    臺灣臺中地方法院刑事第六庭
                                        法  官  許 秀 芬
右正本證明與原本無異。
如不服本判決，應於判決送達後十日內向本院提出上訴狀，上訴於臺灣高等法院臺中
分院( 須附繕本 )。
                                        書記官
中      華      民      國    八十九    年      七      月     十二     日
附錄論罪科刑法條：
商業會計法第七十一條第一款；
商業負責人、主辦及經辦會計人員或依法受託他人處理會計事務之人員有左列情事之
一者，處五年以下有期徒刑、拘役或科或併科新台幣十五萬元以下罰金。
    一、以明知為不實之事項，而填製會計憑證或記入帳冊者。
    二、故意使應保存之會計憑證、帳簿報表滅失毀損者。
    三、意圖不法之利益而偽造、變造會計憑證、帳簿報表內容或撕毀其頁數者。
    四、故意遺漏會計事項不為記錄，致使財務報表發生不實之結果者。
    五、其他利用不正當方法，致使會計事項或財務報表發生不實之結果者。
稅捐稽徵法第四十一條
納稅義務人以詐術或其他不正當方法逃漏稅捐者，處五年以下有期徒刑、拘或科或併
科新臺幣六萬元以下罰金。


司法院資訊處製作；財團法人民間司法改革基金會備份。
